臺灣高等法院民事判決
109年度上易字第863號
上  訴  人  孟祥文
訴訟代理人  湯明亮律師
被 上 訴人  A01
            A02
上  一  人
訴訟代理人  黃志傑律師(法扶律師)
上列當事人間請求損害賠償事件，上訴人對於中華民國109年5月
19日臺灣臺北地方法院108年度訴字第5065號第一審判決提起上
訴，本院於110年1月26日言詞辯論終結，判決如下：
    主      文
上訴駁回。
第二審訴訟費用由上訴人負擔。
    事實及理由
一、上訴人主張：伊與被上訴人A01（以下逕稱姓名）於民國104
    年1月17日結婚，婚後戶籍地址分設二處。伊於107年1月9日
    為申請托育津貼，以A01名義於網路申領A01及長女之戶籍謄
    本，赫然發現A01之戶籍謄本有「民國106年6月23日認領甲○
    ○國民身分證統一編號Z000000000為長男民國106年6月23日
    申登」之記載，伊向A01詢問，A01先佯稱幫親戚認領小孩，
    後又因有不詳女子撥打電話向伊追問A01行蹤，經伊質問下
    ，A01始承認與被上訴人A02（以下逕稱姓名）長期以來有摟
    抱、親吻、通姦等行為，令伊精神上難以承受，痛苦萬分，
    更導致伊早期懷孕併發出血，終致懷孕8週多時胎死腹中，
    被上訴人上開行為已不法侵害伊基於配偶關係之身分法益而
    情節重大等情，爰依民法第184條第1項前段、第185條第1項
    、第195條第3項準用第1項規定，請求被上訴人連帶賠償其
    所受非財產上之損害新臺幣（下同）100萬元，及自起訴狀
    繕本送達翌日起至清償日止，按年息5%計算之利息（原審為
    上訴人一部勝訴、一部敗訴之判決，即命A01應給付上訴人5
    0萬元，及自108年10月29日起至清償日止，按年息5%計算之
    利息。上訴人就其敗訴部分，提起上訴。A01就其敗訴部分
    ，則未聲明不服，此部分業已確定，不在本院審理範圍）。
    並上訴聲明：（一）原判決關於駁回上訴人後開第二、三項
    之訴部分廢棄。（二）A01應再給付上訴人50萬元，及自起
    訴狀繕本送達翌日即108年10月29日起至清償日止，按年息5
    %計算之利息。（三）A02應與A01連帶給付上訴人100萬元，
    及自108年10月29日起至清償日止，按年息5%計算之利息。
二、被上訴人方面
  ㈠A02則以：伊於102年2月間經友人介紹而認識A01，二人短暫
    交往過後分手，於105年10月才又恢復往來，因A01擔任政府
    官員之維安特勤人員，工作性質較特殊，伊見A01貌似敦厚
    ，於交往期間對於A01之工作、交友狀況未加以過問。嗣伊
    將臨盆之際，向A01提及需身分證供小孩報戶口之用，A01卻
    屢屢藉詞推託，至106年5月21日通話過程中，A01始自承為
    有配偶之人，故伊係遭A01矇騙，事前從未知悉A01已婚之事
    實等語，資為抗辯。
  ㈡A01則以：本件係伊與A02共同所為，即應一起承擔此賠償責
    任。又伊與A02於105年初再度聯繫復合時，A02第一句話就
    是「你怎麼結婚了」「你怎麼沒有等我」，且伊之FACEBOOK
    、手機LINE大頭照分別自103年10月17日、104年4月20日更
    換結婚照至今，還有伊與A02為經營網路拍賣於105年10月間
    曾一同至中國信託銀行開戶，二人均需出示身分證件，A02
    有在檢附身分證之授權他人代理同意書上簽名，已知當時伊
    之配偶欄有登載上訴人名字，故A02於復合時已知悉伊為已
    婚等語，資為抗辯。
  ㈢均答辯聲明：上訴駁回。
三、兩造不爭執事項（見本院卷第77、78、304頁）
  ㈠上訴人與A01於104年1月17日結婚，並育有二女。
  ㈡A01與A02育有一子甲○○(000年0月0日出生)，A01於106年6月2
    3日認領甲○○，A01與A02並約定由A02行使負擔甲○○之權利義
    務。
  ㈢上訴人於107年3月6日因懷孕8週又3天併發胎死腹中，於鍾婦
    產科鍾馨聯合診所施行子宮搔刮手術。
四、茲就兩造之爭點及本院之判斷，分述如下：
  ㈠按「因故意或過失，不法侵害他人之權利者，負損害賠償責
    任。」、「不法侵害他人之身體、健康、名譽、自由、信用
    、隱私、貞操，或不法侵害其他人格法益而情節重大者，被
    害人雖非財產上之損害，亦得請求賠償相當之金額。、「前
    二項規定，於不法侵害他人基於父、母、子、女或配偶關係
    之身分法益而情節重大者，準用之。」，民法第184條第1項
    前段、第195條第1項前段、第3項分別定有明文。又婚姻係
    以夫妻之共同生活為其目的，配偶應互相協力保持其共同生
    活之圓滿安全及幸福，而夫妻互守誠實，係為確保其共同生
    活之圓滿安全及幸福之必要條件，故應解為配偶因婚姻契約
    而互負誠實之義務，配偶之一方行為不誠實，破壞共同生活
    之圓滿安全及幸福者，即為違反因婚姻契約之義務而侵害他
    方之權利（最高法院55年台上字第2053號判例要旨參照）。
    準此，倘配偶之一方行為不誠實，與第三人發生通姦、相姦
    或為曖昧親密行為，依社會一般觀念，已可動搖婚姻關係所
    重應協力保持共同生活圓滿安全及幸福之忠實目的時，其與
    該第三人自屬共同侵害他方基於配偶關係之身分法益，且情
    節重大。
　㈡關於A01部分，經查，上訴人與A01於104年1月17日結婚迄今
    乙情，有戶籍謄本可參（見原法院108年度北司調字第1656
    號卷，下稱調字卷，第15頁）。又A01於105、106年間曾與A
    02發生通姦等行為，A02因此於106年6月2日產下一子甲○○，
    A01於106年6月23日認領甲○○乙情，為A01所不爭執（見原審
    卷第113、236頁及不爭執事項㈡），且有戶籍謄本可考（見
    原審卷第45頁，調字卷第15頁），信屬真正。是A01所為，
    實已逾越一般男女正常之交往分際，足以破壞上訴人婚姻生
    活之圓滿、安全及幸福，違反因婚姻契約之義務，屬不法侵
    害上訴人本於配偶關係之身分法益，且情節重大，因此，上
    訴人依前揭規定請求A01賠償其非財產上之損害，核屬有據
    。
　㈢A02與A01交往時是否知悉A01已婚？
  ⒈A02固不否認其與A01育有一子甲○○，惟辯稱其係遭A01矇騙，
    於106年5月21日前從未知悉A01已婚等語。
　⒉按侵權行為所發生之損害賠償請求權，以有故意或過失不法
    侵害他人權利為其成立要件，若其行為並無故意或過失，即
    無賠償之可言（最高法院54年台上字第1523號判例要旨參照
    ）。又主張侵權行為損害賠償請求權之人，對於侵權行為之
    成立要件，亦即行為人須具備故意過失、違法性，並不法行
    為與損害間有因果關係，應負舉證責任（最高法院100年度
    台上字第328號裁判要旨參照）。
　⒊查證人即A02之母乙○○在原審於109年2月11日具結證稱：A01
    大概是3年多前到伊位於臺中住家，A02回覆伊說A01要來家
    裡過夜，他們2年前就認識等，嗣A01到伊家時，都是住在伊
    家，後來是因A02懷孕3個月，伊就跟A01說要叫他家人來講
    婚事，前後說過3、4次，A01說他媽媽比較忙，等孩子生下
    來後再結婚等，因A02是高齡產婦，有肌瘤、出血症狀，到7
    個月還有大小出血，醫生說要有心理準備小孩隨時要出世，
    後來先把婚事壓下等小孩出生再辦。A02應該是懷孕8個月時
    知道A01已婚，A01當時是在總統府當特勤，伊沒看過A01身
    分證，A01通常都是早上3、4點才離開去臺北上班，他說總
    統府上班都是這樣，來伊家住好幾次、好幾天，如果有結婚
    的話，怎麼可能晚上那麼頻繁出來外面住，所以伊當時沒有
    想太多，在A02懷孕3、4個月時，街頭巷尾都知道A01是伊女
    婿等語（見原審卷第126至128頁），是據證人乙○○前開證詞
    ，可知證人乙○○於被上訴人在105、106年交往期間，不知A0
    1已婚，多次催促A01前來提親，而A02係於懷孕約8月時，才
    知悉A01已婚。
　⒋A01指稱其FACEBOOK、門號0000000000與0000000000之手機LI
    NE大頭照分別自103年10月17日、104年4月20日更換結婚照
    至今，其除使用為與A02偷情所申辦之0000000000門號外，
    尚有使用前述2門號手機與A02聯絡，故A02於105年復合時即
    知悉其已婚等語，A02則辯稱A01有數支手機及FACEBOOK，但
    與其聯絡之手機只有0000000000門號，其與A01通訊之LINE
    帳號之大頭貼就只有1隻狗等語。經查，A01固陳稱其門號00
    00000000與0000000000之手機之LINE大頭照分別自103年10
    月17日、104年4月20日更換為結婚照等情（見原審卷第205
    頁），並提出前開大頭貼更換之LINE訊息畫面及結婚照為證
    （見原審卷第157至167頁），且經本院勘驗屬實（見本院卷
    第94、95頁），然A01申辦行動電話之門號有0000000000、0
    000000000、0000000000、0000000000號乙節，有中華電信
    通聯紀錄查詢系統資料及遠傳電信股份有限公司回覆可稽（
    見原審卷第175至177頁），而其中0000000000門號申辦日期
    為108年10月2日，仍在使用中；0000000000門號於108年10
    月1日申辦、108年10月17日拆退（見原審卷第175頁），故
    該2門號均在被上訴人105、106年間交往期間之後始申請，A
    01稱其與A02105、106年交往期間有使用0000000000門號與A
    02聯絡，即難採信。又0000000000門號於105年10月20日申
    辦、108年10月1日拆退（見原審卷第176頁），被上訴人自
    承該門號係A01為與A02聯絡所申辦，當時大頭貼是一隻狗等
    語（見本院卷第95、305頁），是從該門號大頭貼，無從憑
    認A02知悉A01已婚，且上訴人及A01均未提出0000000000門
    號內，有被上訴人間之LINE通訊聯絡資料與該資料顯示A02
    於105、106年交往期間知悉A01已婚，自難據以認定A02知悉
    上情。再者，0000000000門號係於100年8月16日申辦、107
    年12月14日停機（見原審卷第177頁），A01雖提出有其與上
    訴人之結婚照為其大頭貼之其與A02LINE通訊內容（即A02所
    提被證一之LINE通訊內容，但內容有些許差異）為憑（見原
    審卷第97、99頁，本院卷第103至169頁），並據以指摘A02
    所提之被證一有部分係偽造等語，然A02否認A01所提該份LI
    NE通訊內容之形式、實質真正，且LINE通訊本得隨時更換大
    頭貼，A01復稱其手機壞了，無法打開對話訊息之原始檔，
    只有之前列印之資料等語（見原審卷第236頁），A02亦稱其
    手機已經沒有前述LINE通訊內容，但其有直接截圖上傳到其
    手機裡等語（見本院卷第95頁），是被上訴人均無法提出手
    機內之原始資料以核對前述LINE通訊內容之真正及是否出自
    Z000000000000門號之帳號，況觀諸A01所提前述LINE通訊內
    容（見原審卷第97、99頁，本院卷第103至169頁），亦不足
    以證明A02於雙方交往期間知悉A01已婚，甚者，A02所提同
    份前述LINE通訊內容即被證一，除A01否認A02於106年5月21
    日9時15分有提到「你一直騙我，到現在你說結婚了，我們
    孩子該怎麼辦」等語（見原審卷第71頁，本院卷第117頁）
    外，A02亦多次提及A01欺騙她、「一開始就是騙！有家庭也
    沒說」、「您可以直接跟我說，您已經結婚有家庭，我不會
    打擾您」等語，A01只反駁A02先欺騙他，未依承諾給予房屋
    、金錢等（見原審卷第69、75、91、93、95、99、105、107
    頁），故由此亦可佐證A02於105、106年交往期間並不知悉A
    01已婚。
　⒌A01指稱其與A02為經營網路拍賣於105年10月間曾一同至中國
    信託銀行開戶，二人均需出示身分證件，A02有在檢附身分
    證之授權他人代理同意書上簽名，已知當時其配偶欄有登載
    上訴人名字等語，A02則否認當時有看到A01之身分證資料。
    查，被上訴人於105年10月13日一同前往中國信託銀行公益
    分行辦理A01授權A02代理A01各項投資理財等行為，該分行
    承辦人有影印被上訴人之身分證乙情，有中國信託銀行109
    年10月6日函所檢附之授權他人代理（申請/終止）同意書、
    被上訴人身分證影本可稽（見本院卷第177、179頁），而前
    開同意書並無A01是否已婚之資訊，被上訴人身分證影本係
    以另一紙張影印，且證人賴曉蓉於本院具結證稱：伊從104
    年迄今，在中國信託銀行擔任櫃台服務專員，前述同意書係
    伊所承辦，當時被上訴人均有到場，並稱他們是男女朋友，
    伊當時有要求被上訴人提供身分證件，將2個人身分證影印
    在同一張，但未拿給被上訴人看，因是銀行內部文件，A01
    當時沒有提到他已經結婚，伊沒有印象有對被上訴人說「A0
    1的配偶不是A02，所以他們二人只能寫是朋友關係」，當時
    影印完證件發現配偶欄的資料不相符，就請A01修改，伊當
    時是只對著A01說你們現在還不是合法夫妻，更改為朋友等
    ，因涉及個資問題，而被上訴人一起來，填寫表單時候是否
    一起寫的沒有印象，後面還有一個圓桌，因為他們當時還有
    辦理其他業務，好像有一個在前面櫃台，有一個去坐在後方
    的櫃台，是不同方向，距離大概有5、6公尺，中間還有等候
    區，當時A02有在跟另外一個理財行員講話，伊拿修改後的
    第二張給A02簽名，A02沒有問原因，伊沒有告訴A02關於A01
    已婚等語（見本院卷第276至280頁），而A01固提出保險洽
    訂確認書，顯示其與A02之子有購買保險，且該保險之銷售
    人員為證人賴曉蓉等（見本院卷第309頁），上訴人及A01因
    此質疑證人賴曉蓉證述其非A02之理專只是推薦乙節不實，
    故證人賴曉蓉與A02認識，證言偏袒A02而不實在云云，然A0
    2陳明其並未購買A01所提前開保險洽訂確認書所示之保險，
    其當時在櫃臺後面，當時實際向其推銷保險者係賴幸珍，不
    是證人賴曉蓉推薦等語，並提出其當時實際投保、顯示主管
    為賴幸珍及銷售人員為證人賴曉蓉等之保險洽訂確認書為憑
    （見本院卷第325頁），是證人賴曉蓉證述其因銀行要求，
    對於來銀行之每位客戶都會推薦保險等語（見本院卷第280
    頁），即屬有據，可見證人賴曉蓉對每位客戶均會推薦保險
    ，並非其與A02有何特別情誼關係，故證人賴曉蓉之證述可
    以採信。從而，據前述同意書、身分證影本及證人賴曉蓉之
    證述，亦無從證明A02於105、106年交往期間知悉A01已婚。
　⒍A01提出A02於107年1月16日打電話給上訴人之通話譯文為證
    （見本院卷第311至313頁），然A02辯稱其於106年5月21日
    知悉A01已婚，且自此之後未與A01繼續交往等語，故A02縱
    使有撥打此電話，亦係在知悉A01已婚之後，而該錄音譯文
    中，上訴人質疑「A02小姐」為何會有上訴人之手機電話號
    碼時，「A02小姐」雖有提到「那就要去問妳的朋友問妳的
    同事了」、「我們認識的特勤不是只有他一個啦」等語（見
    本院卷第311頁），然「A02小姐」並未提到係何時知悉、認
    識上訴人之朋友、同事或「特勤」人員，尚無從憑前開對話
    ，逕以推認A02於105、106年與A01交往期間即已知悉A01已
    婚。又A02雖有多次竊盜、詐欺、偽造文書之前科紀錄（見
    證物袋內之前科紀錄表），然無法僅據此推認A02於前開交
    往期間即已知悉A01已婚。　
　⒎綜上，上訴人未能舉證證明A02於前開交往期間知悉A01已婚
    ，且A01當時從事總統府特勤工作，工作特殊，身分宜隱蔽
    ，A02因此信任A01而未要求A01提供身分證以查核，亦難認
    有過失。因此，上訴人不能證明A02有故意過失，即與侵權
    行為要件不合，上訴人依民法第184條第1項前段、第185條
    、第195條第3項規定，請求A02負連帶賠償其精神上損害100
    萬元本息，即非有理由。
  ㈣上訴人依民法第184條第1項前段、第195條第3項規定，請求A
    01賠償其精神上損害100萬元，有無理由？
  ⒈按慰藉金之賠償須以人格權遭遇侵害，使精神上受有痛苦為
    必要，其核給之標準固與財產上損害之計算不同，然非不可
    斟酌雙方身分資力與加害程度，及其他各種情形核定相當之
    數額。又以人格權遭遇侵害，受有精神上之痛苦，而請求慰
    藉金之賠償，其核給之標準，須斟酌雙方之身分、資力與加
    害程度及其他各種情形核定相當之數額。且所謂「相當」，
    可斟酌雙方身分資力與加害程度，及其他各種情形核定之（
    最高法院51年台上字第223號判例、86年度台上字第3537號
    判決意旨參照）。
  ⒉查上訴人與A01於104年1月17日結婚並育有二女，A01明知其
    與上訴人婚姻關係存續中，猶與A02發生逾越通常社交往來
    程度之男女感情親密行為，並產下一子，另上訴人於107年3
    月6日因懷孕8週又3天併發胎死腹中，於鍾婦產科鍾馨聯合
    診所施行子宮搔刮手術等情，為上訴人與A01所不爭執（見
    不爭執事項㈡、㈢），上訴人於前開情形下精神上自受有相當
    大之痛苦。又上訴人陳明其為大學畢業，現在企業公司上班
    ，月薪約5萬3,000元，年薪約80萬元等語（見本院卷第291
    頁）；A01陳明其為大學畢業，原為軍人，現從事餐飲業等
    語（見本院卷第80頁），另據稅務電子閘門財產所得調件明
    細表顯示，上訴人於106至108年有報稅所得分別為61萬0,46
    1元、75萬9,329元、55萬3,463元，名下財產總額5萬0,480
    元（見本院卷第47至52頁，原審卷第21至25頁）；A01於106
    至108年報稅之所得分別為104萬4,806元、96萬3,452元、80
    萬9,122元，名下財產總額5萬0,300元（見本院卷第41至44
    頁，原審卷第13至15頁）。綜上，本院審酌上訴人及A01上
    開學經歷、社會地位、經濟狀況，及上訴人所受侵害及精神
    上痛苦之程度等一切情狀，認上訴人得請求之慰撫金以50萬
    元為適當，上訴人其餘逾上開範圍之請求，非屬允當，不應
    准許。而原審已判命A01應給付上訴人50萬元，及自起訴狀
    繕本送達翌日即108年10月29日（見調字卷第12頁）起至清
    償之日，按年息5%計算之利息，因此，上訴人上訴請求A01
    應再給付上訴人50萬元本息，即非有理由。
五、綜上所述，上訴人依民法第184條第1項前段、第185條第1項
    、第195條第3項準用第1項規定，請求A01應再給付上訴人50
    萬元，及自108年10月29日起至清償日止，按年息5%計算之
    利息；A02應與A01連帶給付上訴人100萬元，及自108年10月
    29日起至清償日止，按年息5%計算之利息，均非屬正當，不
    應准許。從而原審所為上訴人此部分敗訴之判決，並無不合
    。上訴論旨指摘原判決此部分不當，求予廢棄改判，為無理
    由，應駁回其上訴。
六、本件事證已臻明確，兩造其餘之攻擊或防禦方法及所用之證
    據，經本院斟酌後，認為均不足以影響本判決之結果，爰不
    逐一論列，附此敘明。
七、據上論結，本件上訴為無理由，爰判決如主文。
中　　華　　民　　國　　110 　年　　2 　　月　　23　　日
                  民事第十七庭  
                        審判長法  官   黃雯惠
                              法  官   林佑珊
                              法  官   賴秀蘭
正本係照原本作成。
不得上訴。
中　　華　　民　　國　　110 　年　　2 　　月　　24　　日
　　　　　　　　　　　
　　　　　　　　　　　　　　  書記官   林淑貞